臺灣臺南地方法院民事判決
111年度訴字第209號
原      告  柏林建設有限公司

法定代理人  李福川  


被      告  黃徐兌  

            黃義烈  

兼前列二人
訴訟代理人
被      告  黃銓榮  

上列當事人間請求分割共有物事件，本院於民國111年10月13日
言詞辯論終結，判決如下：
    主      文
兩造共有坐落臺南市○○區○○段000地號土地及同段46建號建物（
門牌號碼臺南市○○區○○里○○00號）應予變賣，所得價金由兩造按
如附表所示應有部分比例分配。
訴訟費用由兩造按附表所示比例負擔。
    事實及理由
一、按「應有部分有抵押權或質權者，其權利不因共有物之分割
    而受影響。但有下列情形之一者，其權利移存於抵押人或出
    質人所分得之部分：㈠權利人同意分割。㈡權利人已參加共有
    物分割訴訟。㈢權利人經共有人告知訴訟而未參加。」民法
    第824條之1第2項定有明文。另關於抵押權移存於抵押人所
    應得部分，祇要符合民法第824條之1第2項各款規定，應屬
    法律規定之法定效果，無庸當事人為任何聲明，縱有聲明，
    法院亦無庸於判決主文內諭知，僅於判決理由中說明已足。
    被告之被繼承人黃火山於民國94年12月22日將其所有坐落臺
    南市○○區○○段000地號土地（下稱系爭土地）及同段46建號
    建物（門牌號碼臺南市○○區○○里○○00號，下稱為系爭建物，
    與系爭土地合稱為系爭不動產）應有部分4分之3，設定擔保
    債權金額本金最高限額新台幣（下同）84萬元之抵押權予陽
    信商業銀行股份有限公司，此有系爭不動產之土地、建物登
    記第一類謄本可參（見本院110年度營司簡調字第51號卷第4
    3、47頁，下稱調解卷）。抵押權人陽信商業銀行股份有限
    公司經本院告知訴訟而未參加（見本院卷第31頁），參照前
    揭規定，其抵押權僅轉載於抵押人所分得之部分。
二、原告起訴主張：系爭不動產為兩造所共有，應有部分如附表
    所示。兩造間就系爭不動產無不分割之協議，亦無因物之使
    用目的不能分割之情事，前經本院柳營簡易庭調解，無法為
    分割之協議，爰依民法第823條、第824條規定，請求將系爭
    不動產變價分割，以所得價金依附表所示比例分配予各共有
    人。並聲明：如主文第一項所示。
三、被告抗辯：被告想要原物分割，系爭土地的西北角的空地可
    以分給原告。被告不想變賣系爭不動產，但是原告的持分開
    價105萬元，雖然後來降到90萬元，被告仍無力購買，被告
    最多只能出70萬元，因為買不起只能勉強接受變價分割等語
    ，資為抗辯。
四、得心證之理由：
（一）按各共有人，除法令另有規定外，得隨時請求分割共有物
      。但因物之使用目的不能分割或契約訂有不分割之期限者
      ，不在此限。共有物之分割，依共有人協議之方法行之。
      分割之方法不能協議決定，或於協議決定後因消滅時效完
      成經共有人拒絕履行者，法院得因任何共有人之請求，命
      為下列之分配：以原物分配於各共有人。但各共有人均
      受原物之分配顯有困難者，得將原物分配於部分共有人。
      原物分配顯有困難時，得變賣共有物，以價金分配於各
      共有人；或以原物之一部分分配於各共有人，他部分變賣
      ，以價金分配於各共有人。民法第823條第1項、第824條
      第1項、第2項分別定有明文。經查，系爭不動產為兩造所
      共有，應有部分如附表所示，且兩造就系爭不動產並無不
      分割之協議，而系爭不動產之使用目的，亦無不能分割之
      情形，有系爭不動產之土地、建物登記謄本附卷可佐（見
      調解卷第41-47頁），且為兩造所不爭執，自屬事實。而
      兩造前經本院臺南簡易庭110年度營司簡調字第51號調解
      ，亦無法達成分割之協議，有調解事件進行單在卷可按，
      揆諸前揭規定，原告請求裁判分割系爭不動產，於法自屬
      有據，應予准許。
（二）次按分割共有物，除應謀共有人間之公平外，並應斟酌各
      共有人之利害關係，並共有物之性質、價格、利用價值、
      經濟效益及實際使用情形決之，以維持全體共有人之公平
      為標準，為適當之分配。經查：
　　⒈系爭土地南側為寬約六公尺之道路、東側為寬約六公尺之
      道路，其上有門牌號碼台南市○○區○○里○○00號建物，上開
      建物已保存登記部分為一層樓磚造房屋，內有四個房間、
      前門、後門（即附圖編號A）。另東側有一鐵皮屋頂、磚
      造未保存登記建物，作為廚房、倉庫使用，南側有獨立門
      通往道路（即附圖編號C）。另東北側有二層樓未保存登
      記建物，目前由黃銓榮作為洗衣店使用，內有客廳、臥室
      、廚房、浴室，有獨立門通往東側道路（即附圖編號B）
      ；西北側為鴿舍，目前已廢棄無法使用等情，業經本院會
      同兩造及臺南市佳里地政事務所測量員至現場勘測兩造使
      用現況屬實，並製有勘驗測量筆錄、現場照片、GOOGLE街
      景圖、附圖即臺南市佳里地政事務所複丈日期111年5月16
      日複丈成果圖在卷（見本院卷第45-79頁）足稽，且為兩
      造所不爭執，應可認定。
　　⒉原告雖主張其向本院109年度司執字第72062號拍賣取得系
      爭建物即台南市○○區○○里○○00號建物應有部分4分之1所有
      權，依據拍賣公告記載：「包含未保存登記建物全部」，
      故附圖編號B、C未保存登記建物，為台南市○○區○○里○○00
      號建物之部分，在本件原告請求分割共有物之範圍內，應
      一併為分割云云，然為被告所否認，辯稱附圖編號B、C建
      物並非系爭建物的部分，附圖編號B建物為被告黃銓榮所
      有，附圖編號C建物為黃銓榮之父親黃火山所建，為被告
      及訴外人黃轉成共有等語。經查：
　　　⑴原告於110年1月27日本院109年度司執字第72062號拍賣
        程序中拍定取得系爭建物即台南市○○區○○里○○00號建物
        應有部分4分之1所有權，依據拍賣公告備考欄記載：「
        包含未保存登記建物全部」等情，業據本院依職權調取
        上開強制執行卷宗核閱無誤，惟上開「包含未保存登記
        建物全部」係何所指並不明確。
  　　⑵經查，系爭建物依建物登記謄本記載為總面積105.35平
        方公尺之磚石造建物，與拍賣公告記載拍賣一層樓磚石
        造、樓層面積105.35平方公尺相同，與附圖編號A主建
        物面積118.57平方公尺大致相當。另本院109年度司執
        字第72062號拍賣程序中第一拍價格引用前案107年度司
        執字116666號強制執行程序第三次拍賣底價，而該107
        年度司執字116666號之不動產估價報告書，就系爭建物
        所為之鑑價為：「三吉段46建號為一層樓磚石造住宅，
        ……建物價值42,000元。」此經本院調取上開強制執行卷
        宗查明。上開拍賣公告、不動產估價報告書鑑定之標的
        ，與附圖編號B、C之樓層數、面積、材質均有不同，無
        從認定編號B、C建物為本院109年度司執字第72062號強
        制執行程序中拍賣之標的。
　　　⑶再查，按所謂附屬建物，係指依附於原建築以助其效用
        而未具獨立性之次要建築而言，諸如依附於原建築而增
        建之建物，缺乏構造上及使用上之獨立性（如由內部相
        通之頂樓或廚廁），或僅具構造上之獨立性，而無使用
        上之獨立性，並常助原建築之效用（如由外部進出之廚
        廁）等是。此類附屬建物依民法第811條之規定，應由
        原建築所有人取得增建建物之所有權，原建築所有權範
        圍因而擴張。但於構造上及使用上已具獨立性而依附於
        原建築之增建建物（如可獨立出入之頂樓加蓋房屋），
        或未依附於原建築而興建之獨立建物，則均非附屬建物
        ，原建築所有權範圍並不擴張及於該等建物。是以判斷
        其是否為獨立建物或附屬建物？除斟酌上開構造上及使
        用上是否具獨立性外，端在該建物與原建築間是否具有
        物理上之依附關係以為斷（最高法院103年度台上字第9
        19號判決意旨參照）。經查，附圖編號B係二層樓鐵皮
        建物，目前為作為吉美洗衣店之店面使用，內有客廳、
        臥室、廚房、浴室，並有獨立門通往東側道路；附圖編
        號C係一層鐵皮屋頂磚造平房，目前作為作為廚房、倉
        庫使用，南側有獨立門通往道路，B、C建物與系爭建物
        即A建物均不相連，此經本院到場勘驗無誤。足徵附圖
        編號B、C建物在構造上不僅具有獨立性，有大門對外通
        往道路，無須仰賴編號A建物出入，在使用上有其獨立
        性，自屬獨立建物而非不具使用上之獨立性、常助原有
        建築物即編號A建物效用之附屬建物至明。
　　　⑷綜上，原告於110年1月27日在109年度司執字第72062號
        拍賣程序中拍定取得系爭土地、系爭建物各4分之1所有
        權，依據拍賣公告備考欄雖記載「包含未保存登記建物
        全部」等語，然未保存登記建物係何所指並不明確，但
        由拍賣公告記載、不動產估價報告書鑑定之標的，與附
        圖編號B、C建物之樓層數、面積、材質均有不同，另附
        圖編號B、C建物在構造上、使用上有其獨立性，係屬獨
        立建物，並非系爭建物即編號A建物之附屬建物，附圖
        編號B、C建物並非本院109年度司執字第72062號強制執
        行程序中拍賣之標的應可認定。原告主張其於110年1月
        27日向本院109年度司執字第72062號拍賣程序中拍定取
        得系爭建物應有部分4分之1所有權，包含附圖編號B、C
        建物云云，並無可採，故本件原告請求分割系爭建物之
        範圍，應為附圖編號A建物先予敘明。
　　⒊按系爭土地地形方正，目前可由東側及南側通行道路，而
      系爭建物即附圖A建物在系爭土地之中央，此有附圖複丈
      成果圖可按。被告雖主張希望原物分割，將系爭土地西北
      角即目前為廢棄鴿舍位置之土地分配予原告，被告就其餘
      土地仍保持共有云云。然查：
  　　⑴系爭土地之使用分區使用地類別為鄉村區之乙種建築用
        地，原告之應有部分為4分之1，應分配105平方公尺土
        地（計算式：420.59㎡÷4＝105㎡，小數點以下四捨五入，
        下同），應以分割後地形方正且能供建築使用，始符合
        經濟之效益。然如依被告主張將系爭土地西北角空地分
        配給原告，惟該分割出之土地為袋地，原告勢必向東或
        向南通行被告等人共有土地，始能通行公路而為通常使
        用，不符合全體共有人之利益；又西北角空地地形狹長
        不規則，不利於建築使用，更減損未來之交易價值，並
        非合適之方案。況且，本件分割共有物之標的尚有系爭
        建物即附圖編號號A建物，面積118.57平方公尺，面積
        並非寬闊，倘依兩造之應有部分比例為原物分割，兩造
        每人分得之面積約30平方公尺（118.57㎡÷4＝30㎡），面
        積過小，造成日後使用之困難，難以實現系爭建物經濟
        上之利用價值。又系爭建物為一層樓磚造平房，有前後
        門，兩造分得之部分復均有出入之需求，勢必須另劃出
        共同使用之門廳或走道空間，並就該空間維持共有、約
        定使用或其他方式之法律關係，此舉不僅減少各共有人
        得有效利用之空間，徒增法律關係之複雜化，且有害於
        各共有人之日常生活，並減損系爭建物之經濟價值，足
        見原物分割之方案顯有困難。
　　　⑵另外，若將系爭不動產原物分配予被告，則受原物分配
        之被告依民法第824條第3項之規定，對於未受分配或不
        能按其應有部分受分配之共有人即原告，應予金錢補償
        。然兩造對於系爭不動產價值如何，應以如何標準金錢
        補償，並未有一致之意見，且受原物分配之一方亦未必
        有資力以金錢補償他方，故兼採分割及金錢補償之分割
        方式，恐將另生事端，亦非妥適。
      ⑶原告主張採行變賣系爭不動產，以價金分配於各共有人
        ，被告亦表示同意。觀諸變賣分割之方式，在自由市場
        競爭之情形下，將使系爭不動產之市場價值極大化，對
        於共有人而言，顯較有利。再者，民法第824條第7項已
        增訂：「變賣共有物時，除買受人為共有人外，共有人
        有依相同條件優先承買之權，有二人以上願優先承買者
        ，以抽籤定之。」核其立法理由，乃共有物變價分割之
        裁判係賦予各共有人變賣共有物，分配價金之權利，故
        於變價分配之執行程序，為使共有人仍能繼續其投資規
        劃，維持共有物之經濟效益，並兼顧共有人對共有物之
        特殊感情，爰增訂變價分配時，共有人有依相同條件優
        先承買之權。準此，兩造任一方既均有於公開拍賣程序
        中，藉由優先承買權之行使而取得系爭不動產所有權全
        部之機會，則在雙方經由拍賣程序取得系爭不動產之機
        會係為均等之情況下，對兩造而言，實屬公平。故本院
        認將兩造共有之系爭不動產予以變價分割，應屬最妥適
        之分割方法，爰採為本件之分割方法，判決如主文第一
        項所示。
五、末按因共有物分割、經界或其他性質上類似之事件涉訟，由
    敗訴當事人負擔訴訟費用顯失公平者，法院得酌量情形，命
    勝訴之當事人負擔其一部 ，民事訴訟法第80條之1定有明文
    。本件係因分割共有物事件涉訟，兩造之行為，均可認係按
    當時之訴訟程度為伸張或防禦權利所必要，故應由兩造按其
    應有部分比例分擔訴訟費用，較為公允，爰判決如主文第二
    項所示。
六、訴訟費用負擔之依據：民事訴訟法第80條之1。
中　　華　　民　　國　　111 　年　　11　　月　　24　　日
                  民事第五庭    法    官　張麗娟
以上正本係照原本作成。
如對本判決上訴，須於判決送達後20日內向本院提出上訴狀。
如委任律師提起上訴者，應一併繳納上訴審裁判費。
中　　華　　民　　國　　111 　年　　11　　月　　24　　日
                                書 記 官  高培馨
附表   編號 共有人 應有部分比例及訴訟費用負擔比例 ⒈ 黃徐兑 1/4 ⒉ 黃義烈 1/4 ⒊ 黃銓榮 1/4 ⒋ 柏林建設有限公司 1/4